【裁判字號】    98,訴,646
【裁判日期】    981230
【裁判案由】    偽造文書
【裁判全文】
臺灣桃園地方法院刑事判決               98年度訴字第646號
公  訴  人  臺灣桃園地方法院檢察署檢察官
被      告  乙○○
選任辯護人  林珪嬪律師
            邱奕澄律師
            王道元律師
被      告  甲○○
選任辯護人  李銘洲律師
            謝良駿律師
上列被告因偽造文書案件，經檢察官提起公訴（97年度偵續字第
203 號），本院判決如下︰
    主  文
甲○○公務員明知為不實之事項，而登載於職務上所掌之公文書
，足以生損害於公眾及他人，處有期徒刑壹年，減為有期徒刑陸
月。緩刑貳年。
乙○○無罪。
    事  實
一、甲○○於93年間擔任桃園縣八德市公所都發課課員，負責非
    都市土地使用管制編定及違反使用會勘、查報等業務，係依
    法令從事於公務之人員。丁○○於93年8 月16日代理江傑宏
    就其與兄長張晏宏、江璟宏所共有桃園縣八德市○○段423
    、425 、430 、437 、450 、451 地號土地向桃園縣八德市
    公所申請農業用地，詎甲○○明知當日並未前往現場勘驗，
    竟基於公務員登載不實之犯意，在「鄉( 鎮、市) 農業用地
    作農業使用會勘紀錄表」（下稱會勘紀錄表）之「勘驗人員
    」欄位上加蓋職章，以表示有至現場會勘，足生損害於桃園
    縣八德市公所對於掌理上開文書之正確性。
二、案經法務部調查局移請臺灣桃園地方法院檢察署檢察官偵查
    起訴暨同署檢察官自動簽分偵查起訴。
    理  由
甲、程序方面：
一、按被告以外之人於審判外之陳述，雖不符同法第159 條之1
    至之4 之規定，而經當事人於審判程序同意作為證據，法院
    審酌該言詞陳述或書面陳述作成時之情況，認為適當者，亦
    得為證據，刑事訴訟法第159 條之5 第1 項定有明文。
二、查本件被告及檢察官於審判程序中就下述證據資料屬傳聞證
    據，且不符刑事訴訟法第159 條之1 至之4 之規定者，均同
    意作為證據，而本院審酌各該證據資料作成時之一切客觀情
    況，認為適當，故得為證據。
乙、實體方面；
壹、有罪部分：
一、訊據被告甲○○對於有在上揭會勘紀錄表之「勘驗人員」欄
    位上加蓋職章一情固予坦承，惟矢口否認有何公務員登載不
    實之犯行，辯稱：伊僅係依上級長官指示及作業慣例作書面
    審查，無須前往現場會勘，因此自不成立檢察官所指之犯罪
    云云。經查：
  (一)甲○○於93年間擔任桃園縣八德市公所都發課課員，負責非
    都市土地使用管制編定及違反使用會勘、查報等業務，係依
    法令從事於公務之人員。丁○○於93年8 月16日代理江傑宏
    就其與兄長張晏宏、江璟宏所共有桃園縣八德市○○段423
    、425 、430 、437 、450 、451 地號土地向桃園縣八德市
    公所申請農業用地，甲○○亦當日並未前往現場勘驗，仍在
    上揭會勘紀錄表之「勘驗人員」欄位上加蓋職章等情，業據
    證人丁○○迭於警詢、偵訊及本院審理中證述在卷，復有桃
    園縣八德市公所職務說明書1紙（本院審理卷第54頁）、八
    德市○○段上揭地號土地土地登記謄本6 份（上開地檢署94
    年度他字第1023號卷第109-115 頁）、申請人為江傑宏，代
    理人為丁○○之農業用地作農業使用證明申請書1 紙（上開
    他字第1023號卷第116 頁）、桃園縣八德市公所德市農字第
    0930021371 號 函所附之九十三年下半年度簽到（退）簿1
    份（臺灣桃園地方法院檢察署95年度偵字第25790 號卷第
    81-83 頁）、桃園縣八德市公所97年12月22日德人字第
    0970034022號函1 份（臺灣桃園地方法院檢察署97年度偵續
    字第203 號卷第64-65 頁）、鄉（鎮、市）農業用地作農業
    使用會勘紀錄表1 紙（上開他字第1023號卷第120 頁）附卷
    可參，此情首堪認定。
  (二)按直轄市或縣( 市) 政府為辦理農業用地作農業使用之認定
    及證明書核發作業，得組成審查小組，其成員由農業、地政
    、建設( 工務) 、環保等單位派員組成之。其業務分工如下
    ：…三、都市計畫單位或國家公園單位：是否符合都市土地
    分區使用管制規定或國家公園土地分區使用管制規定之認定
    工作。…；另按直轄市或縣( 市) 政府受理申請案件後，應
    實地會勘，並就會勘結果填具會勘紀錄表，農業用地作農業
    使用認定及核發證明辦法第10條第3 款及第11條第1 項分別
    定有明文。本件被告甲○○為桃園縣八德市公所都發課課員
    ，屬上開辦法所揭示之都市計畫單位職員，於本案申請農業
    使用證明應負有前往申請標的進行實地會勘之權責，再就會
    勘之意見、人員據實記載於鄉（鎮、市）農業用地作農業使
    用會勘紀錄表上，以備齊農業用地作農業使用認定及證明書
    核發作業之法定程序，八德市公所始得據以發給農業用地作
    農業使用證明，然被告甲○○明知從未前往上揭桃園縣八德
    市○○段6 地號土地實地會勘，仍在會勘人員欄上蓋印職章
    ，俾利申請人順利取得農業用地作農業使用證明，已生損害
    於桃園縣八德市公所對於掌理上開會勘紀錄表之正確性，雖
    被告甲○○以前揭情詞辯稱，然積非成是之作業慣例並不得
    作為推諉公務員責任之理由，被告甲○○辯稱委無足採。
  (三)綜上，本案事證明確，被告甲○○犯行洵堪認定，應依法論
    科。
二、刑法第74條關於緩刑之規定，於95年7 月1 日亦經修正施行
    ，惟緩刑規定並非關於行為可罰性之法律規範，而係屬刑之
    宣告規範，無現行刑法第2 條第1 項之適用，其適用關係乃
    以案件在裁判時為準，並非以行為時為準，是本案犯罪時間
    固在前揭刑法修正施行前，惟裁判時已於刑法修正施行後，
    則依最高法院95年度第8 次刑事會議決議認為：犯罪在新刑
    法施行前，新刑法施行後，緩刑之宣告應適用新刑法，尚無
    新舊法比較之問題，附此敘之。
三、核被告甲○○所為，係犯刑法第213 條公務員登載不實文書
    罪。爰審酌被告甲○○身為公務員，本應盡忠職守，卻以不
    實資料登載於公文書，卻以積非成是之作業慣例作為藉口推
    諉責任，心態可議，並審酌其生活狀況、品行、智識程度、
    犯後否認犯行等一切情狀，量處如主文所示之刑，以示懲儆
    。又被告甲○○行為後，中華民國96年罪犯減刑條例業已於
    96年7 月16日施行，被告甲○○所處之刑均未逾1 年6 月，
    合於該條例第3 條得減刑之規定，應依同條例第2 條第1項
    第3 款，減其二人宣告刑各2 分之1 。被告甲○○前未曾因
    故意犯罪受有期徒刑以上刑之宣告，有臺灣高等法院被告前
    案紀錄表1 份在卷可考，雖因行政慣例為藉口而怠忽職守，
    惟被告經此偵審程序之教訓，當無再犯之虞，本院審酌上情
    ，認以暫不執行為適當，爰併予宣告緩刑2 年，以啟自新。
    至本案被告甲○○虛偽記載之鄉（鎮、市）農業用地作農業
    使用會勘紀錄表，非屬被告甲○○所有，又非違禁物，爰不
    另為沒收之諭知，附此敘明。
貳、無罪部分：
一、公訴意旨略以：被告乙○○於民國93年間係桃園縣八德市公
    所農經課課長，係依法令從事於公務之人員，丁○○於93年
    8 月16日代理江傑宏就其與兄長張晏宏、江璟宏所共有之桃
    園縣八德市○○段423 、425 、430 、437 、450 、451 地
    號土地向桃園縣八德市公所申請農業用地作農業使用證明書
    時，由被告乙○○負責承辦，詎被告乙○○明知上開桃園縣
    八德市○○段450 、451 地號土地，係屬溜地目土地，且於
    當時並未有廢溜之情事，竟在「鄉（鎮、市）公所核發農業
    用地作農業使用證明書審查表」（下稱農業使用證明書審查
    表）之「綜合審查意見」欄位上記載「同福段450 、451 廢
    溜」之字句，足生損害於桃園縣八德市公所對於掌理上開文
    書之正確性。因認被告乙○○涉犯刑法第213 條之公務員登
    載不實罪嫌。
二、按犯罪事實應依證據認定之，無證據不得認定犯罪事實；又
    不能證明被告犯罪者，應諭知無罪之判決，刑事訴訟法第一
    百五十四條第二項、第三百零一條第一項前段分別定有明文
    。再按事實之認定，應憑證據，如未能發現相當證據，或證
    據不足以證明，自不能以推測或擬制之方法以為裁判基礎；
    又認定不利被告之事實，須依積極證據，苟積極證據不足為
    不利於被告事實之認定時，即應為有利於被告之認定，更不
    必有何有利之證據（最高法院30年上字第816 號、40年臺上
    字第86號判例參照）。次按刑法第二百三十條之偽造文書罪
    ，係以公務員明知為不實之事項登載於其所掌公文書為構成
    要件，如僅係辦理不當，而其所登載之事項並非不實時，雖
    應負行政上責任，尚難遽論以該條之罪（最高法院19年上字
    第500 號判例參照）。再按刑法第二百十三條偽造公文書之
    罪，以公務員明知為不實之事項而登載於職務上所掌之公文
    書，及足以生損害於公眾或他人為構成要件，如公務員登載
    不實之事項，並非明知，雖足以生損害於公眾或他人，亦不
    成立偽造公文書之罪（最高法院39年台上字第18號判例參照
    。末按刑法上偽造文書罪之成立，以足生損害於公眾或他人
    為特別要件，所謂足生損害，固不以實已發生損害為必要，
    然亦必須有足以生損害之虞者，始足當之，若其僅具偽造之
    形式，而實質上並不足以生損害之虞者，尚難構成本罪（最
    高法院49 年 度台非字第18號判例參照）。
三、公訴人起訴被告2 人涉犯前揭罪嫌，無非係以證人丁○○、
    吳清華、徐豐揚之證述、農用證明書審查表、會勘紀錄表、
    證人徐豐揚向臺灣省石門農田農田水利會申請廢溜之申請書
    及臺灣省石門農田水利會94年7 月21日石農管字第
    0940004693號函為其論據。訊據被告乙○○對於有在農業使
    用證明書審查表上記載「同福段450 、451 廢溜」之字樣予
    以坦承，惟堅詞否認有何公務員登載不實之犯行，辯稱：伊
    有前往該地段勘驗，並且如實記載，且伊在上揭審查表上記
    載「廢溜」，對水利局核發廢溜證明亦不生影響等語。
四、經查：
  (一)被告乙○○於93年間擔任桃園縣八德市公所農經課課長，負
    責本案系爭業務，丁○○於93年8 月16日代理江傑宏就其與
    兄長張晏宏、江璟宏所共有之桃園縣八德市○○段423 、
    425 、430 、437 、450 、451 地號土地向桃園縣八德市公
    所申請農業用地作農業使用證明書時，由被告乙○○負責承
    辦，被告乙○○在農業使用證明書審查表之「綜合審查意見
    」欄位上記載「同福段450 、451 廢溜」之字樣等情，業據
    證人丁○○迭於警詢、偵訊及本院審理中證述明確，復有桃
    園縣八德市公所97年12月22日德人字第0970034022號函1 份
    （臺灣桃園地方法院檢察署97年度偵續字第64-65 頁）、八
    德市○○段上揭地號土地土地登記謄本6 份（上開地檢署94
    年度他字第1023號卷第109-115 頁）、申請人為江傑宏，代
    理人為丁○○之農業用地作農業使用證明申請書1 紙（上開
    他字卷第116 頁）、桃園縣八德市公所德市農字第
    0930021371號函（上開他字第1023號卷第118-119 頁）、申
    請人為江傑宏之農業使用證明書審查表1 份（上開他字卷第
    122-124 頁）附卷可稽，此亦為被告乙○○所不否認，此情
    首堪認定。
  (二)按「溜」地目係指灌溉用之塘湖、沼澤，而土地因故乾涸，
    而長時間不得再提供灌溉、排水之用，溜池則屬廢棄，惟若
    土地符合農業發展條例第3 條第12款及農業用地作農業使用
    認定及核發證明辦法第5 條、第7 條之情形，土地仍符合作
    農業使用之認定，而得發給農業使用證明一節，業據證人丙○○到庭結證明確，復有行政院農業委員會98年2 月24日農
    企字第0980010682號函在卷可佐（臺灣桃園地方法院檢察署
    97年度偵續字第203 號卷第116-117 頁），而被告乙○○確
    有於93年8 月16日至桃園縣八德市○○段450 、451 現場勘
    查，結果認該地段無蓄水、無堆置雜物及建物，符合農業使
    用認定一情，業據證人即本案農用證明申請代理人丁○○迭
    於偵訊及本院審理中結證：93年8 月16日伊到八德市公所辦
    理申請農業使用證明書，當天農經課承辦人員請假，伊請業
    務代理人張欽財陪同去現場會勘，張欽財表示非其主辦業務
    ，因此不懂該事務，被告乙○○則很熱心，表示要陪同一起
    至現場會勘，伊便和被告乙○○到達現場，被告乙○○尚拿
    相機拍攝現場狀況，上開2 地號土地約在90年左右，溜池就
    因為馬路拓寬致水管阻斷而乾涸等語綦詳（本院審理卷第76
    反面-77 頁、臺灣桃園地方法院檢察署97年度偵續字第203
    號卷第107 頁），另有該日拍攝照片2 幀在卷足參（臺灣桃
    園地方法院檢察署95年度偵字第25790 號卷第80頁），是被
    告乙○○有親自前往上揭土地會勘，而該土地確實呈現溜池
    乾涸、無建物之狀態，足見被告乙○○於農業使用證明書審
    查表上所記載之現況並未與該地當時現況相悖，被告乙○○
    是否有登載不實之犯意，已非無疑。再者，雖「廢溜」一詞
    為水利法規上之專有名詞，需土地所有人向縣級水利單位提
    出申請，水利單位乃派員前往申請土地勘查，認定溜地業已
    不存在後，始得同意發給廢溜證明，因此「廢溜」僅縣級水
    利單位依法定程序始得認定，被告乙○○實屬無權記載「廢
    溜」之人，然被告乙○○雖確以上揭文字記載在農業使用證
    明書審查表上，但對縣級水利單位認定及核發廢溜證明並不
    致生任何影響，另一方面，本案系爭之2 地段為「溜」地目
    土地，屬農業用地範圍，而土地上之溜地因不可抗力而乾涸
    ，亦無堆積雜物及設有建物，揆諸上開條例及辦法，該2 地
    段土地仍得認定作為農業使用，自可取得農業使用證明，雖
    被告乙○○於勘查及審核過程，捨以正確之「荒廢之溜池」
    字樣記載該2 地段土地現狀，然記載「廢溜」對申請人是否
    取得農業使用證明亦不生影響，是被告乙○○之上揭記載僅
    係用語不當，並不會致生損害於任何人，此據證人丙○○到
    庭結證明確（本院審理卷第73-76 頁），另有前開行政院農
    業委員會函文1 份及系爭2 地段土地之土地謄本2 份在卷可
    憑，既被告乙○○在農業使用證明書審查表上之前揭記載，
    難認有何登載不實之犯意，又不生損害於公眾或他人，揆以
    上述刑法第213 條公務員登載不實罪之構成要件，顯有未符
    ，自不應令負刑事上之罪責。
五、綜上所述，公訴人所舉前開事證，尚存有合理性之懷疑，本
    院依現存證據資料，認不足以證明被告乙○○有何公訴意旨
    所指之公務員登載不實之犯行。此外，復查無其他積極之證
    據足以證明被告乙○○有何公訴人所指犯行，揆諸前開說明
    ，不能證明被告乙○○犯罪，自應就被告乙○○所涉公務員
    登載不實罪嫌為無罪之諭知。
據上論斷，應依刑事訴訟法第299 條第1 項前段、第301 條第1
項，刑法第2 條第1 項前段、第213 條、修正前刑法第第41條第
1 項前段、第74條第1 項第1 款，中華民國九十六年罪犯減刑條
例第2 條第1 項第3 款、第7 條，判決如主文。
本案經檢察官黃俊華到庭執行職務。
中    華    民    國    98    年    12    月    30    日
                  刑事第五庭審判長法  官   潘政宏
                                  法  官   劉淑玲
                                  法  官   江春瑩
以上正本證明與原本無異。
如不服本判決應於收受判決後10日內向本院提出上訴書狀，並應
敘述具體理由。其未敘述上訴理由者，應於上訴期間屆滿後20日
內向本院補提理由書( 均須按他造當事人之人數附繕本) 「切勿
逕送上級法院」。
                                  書記官   羅婉榕
中    華    民    國    98    年    12    月    31    日

司法院資訊處製作；財團法人民間司法改革基金會備份。
